臺灣南投地方法院民事裁定
111年度消債更字第41號
聲  請  人  
即  債務人  陳麗惠  
相  對  人  
即  債權人  第一商業銀行股份有限公司

法定代理人  邱月琴  
代  理  人  林哲宇  
相  對  人  
即  債權人  國泰世華商業銀行股份有限公司

法定代理人  郭明鑑  


相  對  人  
即  債權人  滙豐（台灣）商業銀行股份有限公司

法定代理人  陳紹宗  


相  對  人  
即  債權人  元大商業銀行股份有限公司
                      設臺北市○○區○○○路0段00號0-0                         樓、0樓及00號0樓
法定代理人  翁  健  
代  理  人  黃勝豐  
相  對  人  
即  債權人  凱基商業銀行股份有限公司


法定代理人  魏寶生  


相  對  人  
即  債權人  星展(台灣)商業銀行股份有限公司


法定代理人  伍維洪  


相  對  人  
即  債權人  台新國際商業銀行股份有限公司

法定代理人  尚瑞強  


相  對  人  
即  債權人  中國信託商業銀行股份有限公司


法定代理人  利明献  


相  對  人  
即  債權人  裕邦信用管理顧問股份有限公司


法定代理人  陳載霆  


上列當事人間聲請更生事件，本院裁定如下：
　　主　文
聲請人即債務人丙○○自民國一百一十一年九月二十一日十六時起
開始更生程序。
命司法事務官進行本件更生程序。
　　理　由
一、本件聲請意旨略以：聲請人即債務人（下稱聲請人）無力清
    償債務，曾於民國95年間依中華民國銀行公會會員辦理消費
    金融案件無擔保債務協商機制，與相對人即債權人（下稱相
    對人）即當時最大債權銀行國泰世華商業銀行股份有限公司
    （下稱國泰世華銀行）申請債務協商，並以自95年12月起分
    120期、利率2.88%、每月攤還新臺幣（下同）1萬2,655元之
    條件成立協商。然因斯時其配偶收入不穩定，且2名未成年
    子女尚幼，生活開銷較大，故無法負擔協商金額而毀諾。聲
    請人目前積欠相對人總額計新臺幣（下同）104萬6,724元，
    有不能清償債務之情事，復未經法院裁定開始清算程序或宣
    告破產，爰依法聲請准予裁定更生等語。　　　
二、按債務人不能清償債務或有不能清償之虞者，得依本條例所
    定更生程序，清理其債務。債務人無擔保或無優先權之本金
    及利息債務總額未逾新臺幣1,200萬元者，於法院裁定開始
    清算程序或宣告破產前，得向法院聲請更生。協商或調解成
    立者，債務人不得聲請更生或清算。但因不可歸責於己之事
    由，致履行有困難者，不在此限。第75條第2項規定，於前
    項但書情形準用之。本條例施行前，債務人依金融主管機關
    協調成立之中華民國銀行公會會員，辦理消費金融案件無擔
    保債務協商機制與金融機構成立之協商，準用前2項之規定
    。債務人可處分所得扣除自己及依法應受其扶養者所必要生
    活費用之餘額，連續3個月低於更生方案應清償之金額者，
    推定有不可歸責於己之事由，致履行有困難。消費者債務清
    理條例（下稱消債條例）第3條、第42條第1項、第151條第7
    項、第8項、第9項及第75條第2項分別定有明文。是依前開
    規定，如債務人可處分所得扣除自己及依法應受其扶養者所
    必要生活費用之餘額，連續3個月低於更生方案應清償之金
    額者，即推定有「不可歸責於己之事由」。所謂不可歸責於
    己之事由並不以債務人「不可預見」為必要，消債條例第15
    1條第7項但書規定情形，僅須於法院就更生或清算之聲請為
    裁判時存在即可，不以協商成立後始發生者為限，並與債務
    人於協商時能否預見無關。債務人於協商時縱未詳加思考、
    正確判斷，或可預見將來履行可能有困難而仍冒然簽約成立
    協商，亦不能據此即認其履行有困難係可歸責於債務人（司
    法院98年第1期民事業務研究會第24號司法院民事廳消債條
    例法律問題研審小組意見參照）。又法院開始更生程序之裁
    定，應載明其年、月、日、時，並即時發生效力。法院裁定
    開始更生或清算程序後，得命司法事務官進行更生或清算程
    序；必要時，得選任律師、會計師或其他適當之自然人或法
    人1人為監督人或管理人，同條例第45條第1項、第16條第1
    項亦有明文規定。
三、本件聲請人主張其於95年間依中華民國銀行公會會員辦理消
    費金融案件無擔保債務協商機制與債權銀行成立債務前置協
    商，嗣因支出生活費用及需扶養未成年子女而無法履行協商
    款項而毀諾，顯有不可歸責於己致協商方案履行顯有重大困
    難之事由之情事，經查：
  ㈠聲請人其曾因有不能清償債務之情事，依中華民國銀行公會
    會員辦理消費金融案件無擔保債務協商機制，於95年間與當
    時最大債權人國泰世華銀行達成債務協商，惟聲請人於96年
    3月毀諾等情，有聲請人陳報之財團法人金融聯合徵信中心
    當事人綜合信用報告、聲請人之補正狀可稽（見本院卷第51
    至56頁、第221至223頁、第423頁），堪已認定。按債務人
    與債權人成立協商或調解後，即應依誠信原則履行，故應限
    制於債務人因不可歸責於己之事由，致履行有困難時，始得
    聲請更生或清算，俾債務人盡力履行協商或調解方案，避免
    任意毀諾。依前揭說明，首須審究聲請人於更生之聲請為裁
    定時，是否有「不可歸責於己事由致履行有困難」之情事存
    在。
  ㈡聲請人主張其現於南投縣草屯鎮平林國小（下稱平林國小）
    任職，擔任約聘廚工人員，每月固定收入約為1萬2,000元至
    1萬3,000元，另有兼職打零工（即清潔、包裝工）每月收入
    約3,000元至4,000元，每月收入需扣除其個人生活必要支出
    1萬4,000元至1萬5,000元等情，有聲請人提出之平林國小廚
    工薪資給與印領清冊、收入證明切結書可佐（見本院卷第22
    5至239頁、第417頁），本院審酌聲請人所稱個人每月必要
    支出費用（含2名未成年子女扶養費），衡諸現今一般生活
    水準，尚屬相當。復參聲請人主張其於95年時，無法同時負
    擔生活支出及清償債務等情，足知聲請人當時因無還款能力
    而未繼續履行還款方案，以聲請人現今之收入扣除上開必要
    生活費用後，勢必不足再清償其於95年間與最大債權銀行國
    泰世華銀行所協商成立之還款方案，聲請人如依上開協商條
    件每月繳納，則聲請人必要生活支出顯有不足，自難期聲請
    人能依協商條件履行，其因支付超過能力可負擔之費用而毀
    諾，應認有不可歸責於己之事由，致履行債權銀行之協商清
    償方案有困難，應堪採信。
四、聲請人自陳其現於平林國小擔任約聘廚工人員，每月固定收
    入約為1萬2,000元至1萬3,000元，另有兼職打零工每月收入
    約3,000元至4,000元，扣除生活必要支出後，並無所餘可供
    清償債務，實有不能清償之虞之情。經查：
  ㈠聲請人現於平林國小任職，擔任約聘廚工人員，每月固定收
    入約為1萬2,000元至1萬3,000元，另有兼職打零工（即清潔
    、包裝工）每月收入約3,000元至4,000元有勞工保險被保險
    人投保資料表（明細）、聲請人所提平林國小廚工薪資給與
    印領清冊、收入證明切結書在卷可參（見本院卷第37頁、第
    229頁至第239頁、第417頁），應可憑採，足認聲請人每月
    有固定收入得履行更生方案，而有重建更生之可能。
  ㈡聲請人陳稱其每月必要支出為1萬4,000元至1萬5,000元，本
    院考量聲請人負債之現況，該日常生活所需費用，自應節制
    開支，不得有超越一般人最低生活標準之享受，否則反失衡
    平，故參酌強制執行法第122條第3項所定債務人生活所必需
    之認定標準，以最近一年衛生福利部或直轄市政府所公告當
    地區每人每月最低生活費1.2倍計算其數額，聲請人陳報其
    每月支出1萬4,000元至1萬5,000元，未超過111年度臺灣地
    區每人每月最低生活費之1.2倍即1萬7,076元（計算式：14,
    230×1.2≒17,076，元以下四捨五入），應屬適當。
  ㈢經核聲請人每月薪資約為1萬5,000元至1萬7,000元，扣除必
    要支出1萬4,000元至1萬5,000元後，僅餘1,000元至2,000餘
    元之可處分所得可供聲請人清償債務。而以債權人陳報債權
    情形可知，相對人第一商業銀行股份有限公司陳報本金及利
    息債權金額為12萬0,813元、相對人國泰世華銀行陳報本金
    及利息債權金額為96萬2,537元、相對人乙○（台灣）商業銀
    行股份有限公司陳報本金及利息債權金額為75萬5,813元、
    相對人元大商業銀行股份有限公司陳報本金及利息債權金額
    為12萬1,851元、相對人凱基商業銀行股份有限公司陳報本
    金及利息債權金額為68萬0,244元、相對人甲○(台灣)商業銀
    行股份有限公司陳報本金及利息債權金額為15萬2,473元、
    相對人台新國際商業銀行股份有限公司陳報債權金額為91萬
    1,070元、相對人中國信託商業銀行股份有限公司陳報本金
    及利息債權金額為46萬3,066元、相對人裕邦信用管理顧問
    股份有限公司陳報本金及利息債權金額為4,969元，總計聲
    請人積欠相對人之無擔保或無優先權之本金及利息債務總額
    已達417萬2,836 元，有上開相對人之陳報狀存卷可查。而
    聲請人名下僅有西元1988、1993年自用小客車各一輛，別無
    其他財產，108、109年度查無所得，有聲請人之全國財產稅
    總歸戶財產查詢清單、108年至109 年度綜合所得各類所得
    資料清單及本院稅務電子閘門財產所得調件明細表在卷可參
    （見本院卷第31頁至第35頁、第103頁至第105頁）；且無其
    他高額壽險或投資保險，亦有本院高額壽險網路資料查詢表
    可稽（見本院卷第109頁）。而本院業已就聲請人每月固定
    收入予以認定如上，則依其主張目前所得收入及必要支出情
    狀，堪認聲請人其債務大於財產，而有不能清償債務或有不
    能清償之虞之情事。此外，聲請人主張更生方案履行期間願
    以每月固定收入約1萬7,000元計算，扣除支出約1萬5,000元
    ，每月還款2,000元，亦非無盡力償債之努力，應予更生重
    建生活，始符消費者債務清理條例協助債務人重建更生之立
    法本意。
五、綜上所述，本件聲請人無擔保或無優先之本金及利息債務總
    額未逾新臺幣1,200萬元，有不能清償債務之情事，復因不
    可歸責於己之事由而致協商方案毀諾，又查無聲請人有消債
    條例第6條第3項、第8條或第46條各款所定駁回更生聲請之
    事由存在，則其聲請更生，應屬有據，並依上開規定命司法
    事務官進行本件更生程序。
六、爰依首揭規定，裁定如主文。　　
中　　華　　民　　國　　111 　年　　9 　　月　　21　　日
                  民事第一庭  法  官  張毓珊
以上正本係照原本作成。
本件不得抗告。　　　　　　　　　  
中　　華　　民　　國　　111 　年　　9 　　月　　21　　日
                              書記官  曾家祥